臺灣高等法院刑事判決　　　　　　　　96年度上訴字第1623號
上　訴　人　臺灣基隆地方法院檢察署檢察官
上　訴　人
即　被　告　甲○○
上列上訴人因被告違反毒品危害防制條例案件，不服臺灣基隆地
方法院96年度訴字第42號，中華民國96年2月27日第一審判決（
起訴案號：臺灣基隆地方法院檢察署95年度毒偵字第2174號；併
辦案號：臺灣士林地方法院檢察署 96年度毒偵字第553號，臺灣
基隆地方法院檢察署96年度毒偵字第613號、第624號；臺灣士林
地方法院檢察署 96年度毒偵字第893號；臺灣基隆地方法院檢察
署96年度毒偵字第1108號），提起上訴，本院判決如下：
    主  文
原判決撤銷。
甲○○施用第一級毒品，累犯，處有期徒刑玖月，扣案之第一級
毒品海洛因貳包（共淨重零點參捌公克）均沒收銷燬之；又施用
第二級毒品，累犯，處有期徒刑陸月；應執行有期徒刑壹年貳月
，扣案之第一級毒品海洛因貳包（共淨重零點參捌公克）均沒收
銷燬之。
    事  實
一、甲○○曾於民國89年間因施用毒品案件，經臺灣士林地方法
    院裁定送觀察、勒戒，經認無繼續施用毒品傾向，而由臺灣
    士林地方法院檢察署檢察官於 89年10月9日以89年度毒偵字
    第2243號處分不起訴確定在案。又於90年間因施用第一級、
    第二級毒品，經臺灣台北地方法院裁定送觀察勒戒，後經認
    有繼續施用毒品傾向，而由該院裁定送強制戒治，並經該院
    於90年11月21日分別判處有期徒刑8月、6月，定應執行刑有
    期徒刑1年確定，其嗣經停止強制戒治付保護管束，於91 年
    8月22日保護管束期滿。又於 90年間因轉讓第二級毒品罪，
    經臺灣士林地方法院於92年6月5日判處有期徒刑8 月確定，
    再於同年間因犯竊盜及恐嚇取財罪，經本院於 91年12月3日
    判處有期徒刑2年6月確定，嗣上開各有期徒刑合併定應執行
    刑為有期徒刑4年2月，甫於 95年8月21日假釋期滿。猶不知
    悔改，復基於施用第一級毒品海洛因之犯意，於95年11月14
    日上午，在基隆市○○區○○街222號9樓之居所，以針筒注
    射之方式施用海洛因1 次；又基於施用第二級毒品安非他命
    之犯意，於 95年11月14日上午，在基隆市○○區○○街222
    號9樓之居所，以吸食器加熱燒烤方式施用安非他命1次。嗣
    警方於95年11月14日晚間10時30分許，在基隆市○○區○○
    街222 號前發現甲○○與其女友魏真、樓嘉勇同行，經警盤
    查，甲○○自動交出身上之海洛因貳包（共淨重零點參捌公
    克），然其仍辯稱最後一次施用海洛因係在 95年11月7日晚
    間7時許，經警採尿送驗始知上情。
二、案經基隆市警察局第四分局報告臺灣基隆地方法院檢察署檢
    察官偵查起訴。
    理  由
壹、認定被告犯罪所憑之證據及理由：
一、被告甲○○於原審審理時對於上揭事實均坦承不諱，於本院
    行準備程序時亦供承於95年11月14日上午，在基隆市○○區
    ○○街222 號9樓之居所，施用海洛因及安非他命1次不諱。
    雖辯稱係同時施用云云。然查：被告於原審審理時即坦承其
    施用海洛因及安非他命係分開施用，海洛因是以注射方式施
    打右手手臂，安非他命則係以吸食器施用等語（見原審卷第
    49）。經原審當庭勘驗被告手臂，其右手確有注射疤痕，經
    記明筆錄在卷。而被告於本院上開行準備程序時仍供承二者
    施用方法不同，衡情施用方法既然不同，自難以同時為之。
    故被告於本院改稱係同時施用云云，顯係避就之詞，難以採
    信。又查被告為警查獲採驗之尿液以氣相層析質譜分析法（
    GC/MS ）呈嗎啡、可待因、安非他命、甲基安非他命之陽性
    反應，此有昭信科技顧問股份有限公司濫用藥物尿液檢體檢
    驗報告1紙附卷可稽（見2174號偵卷第44 頁），扣案之海洛
    因復經法務部調查局以(一)化學呈色法、(二)氣相層析質譜儀分
    析法鑑驗出送驗檢品2 包均含海洛因成分在案，有該局調科
    壹字第09523042710號鑑定書1紙可憑（見2174號偵卷第41頁
    ），又被告前因施用毒品，有如事實欄所示經法院裁定送觀
    察、勒戒及強制戒治之情形，並有本院被告前案紀錄表1 紙
    附卷足考。
二、綜上所述，本件事證明確，被告係於毒品危害防制條例公布
    施行後，經2次觀察勒戒、1次強制戒治完畢，五年內第三犯
    施用毒品罪之犯行，足堪認定，應予依法論科。
貳、論罪部分：
一、按刑法第56條連續犯之規定業經修正公布刪除，並於 95年7
    月1 日施行，而依新法對於上開反覆實施犯罪模式之對應處
    置，除合於「接續犯」或「包括一罪」之情形外，則僅能依
    數罪併罰之規定個別處斷。且查：
  (一)按數行為於同時同地或密切接近之時地實施，侵害同一之法
    益，各行為之獨立性極為薄弱，依一般社會健全觀念，在時
    間差距上，難以強行分開，在刑法評價上，以視為數個舉動
    之接續施行，合為包括之一行為予以評價，較為合理，方屬
    接續犯之範疇，足見「接續犯」之成立，係以時、空密接性
    為前提要件，即透過對於同一法益之同種類侵害行為繼續不
    間斷之實行，業已稀釋個別行為之獨立性，致使刑法評價時
    將之視為單一、整體之犯罪行為，以符合社會一般人對於行
    為概念之認知，並與行為人之犯罪目的相互結合（參照最高
    法院86年臺上字第3295號判例）。
  (二)至於學理上「包括一罪」概念中，與施用毒品之犯罪型態較
    有關聯者，應屬「集合犯」之態樣。查，刑事法若干犯罪行
    為態樣，本質上原具有反覆、延續實行之特徵，立法時既予
    特別歸類，定為犯罪構成要件之行為要素，則行為人基於概
    括之犯意，在密切接近之一定時、地持續實行之複次行為，
    倘依社會通念，於客觀上認為符合一個反覆、延續性之行為
    觀念者，於刑法評價上，即應僅成立一罪。學理上所稱「集
    合犯」之職業性、營業性或收集性等具有重複特質之犯罪均
    屬之，例如經營、從事業務、收集、販賣、製造、散布等行
    為概念者是（參照最高法院95年度臺上字第4686號判決意旨
    ）。從而，集合犯應係依一般社會通念，特定犯罪行為具有
    反覆實施之特性，立法者於制定刑罰法律之初，亦已認知該
    種行為類型之反覆性，而有意藉由法條中客觀構成要件之行
    為要素，涵括上開具有反覆實施特性之數個犯罪行為，仍僅
    接受一次刑法之評價為已足。
  (三)本次刑法修正既依據「刑罰公平原則」之考量，刪除有關連
    續犯之規定，並將含有連續犯性質之常業犯一併全數刪除（
    參見刑法修正草案總說明），其理由略為：實務上之見解對
    於「同一罪名」之認定過寬，所謂「概括犯意」經常可連綿
    數年之久，「且在採證上多趨於寬鬆」，每每在起訴之後，
    最後事實審判決之前，對繼續犯同一罪名之罪者，均適用連
    續犯之規定論處，不無鼓勵犯罪之嫌，亦使國家刑罰權之行
    使發生不合理之現象等語。雖立法理由同時稱：對於竊盜、
    吸毒（施用毒品）之習慣犯，恐因數罪併罰而有量刑過重而
    產生不合理之現象一節，在實務運用上應可參考德、日等國
    之經驗，委由學界及實務以補充解釋之方式，發展接續犯之
    概念，對於合乎接續犯或包括的一罪之情形，認為構成單一
    之犯罪，以限縮數罪併罰之範圍，用以解決上述問題。然則
    ：
    1.習慣犯與接續犯二者性質有別，且本次修法前「接續犯」
      與「連續犯」之概念，均已存在，最高法院判決、判例並
      已多所闡釋二者之區別，向來實務上對於施用毒品行為，
      均以「連續犯」論處，不認為是「接續犯」，如何會因修
      法後刪除連續犯規定，即變成屬於「接續犯」。
　  2.所謂習慣犯，係指犯罪行為人對於犯罪行為具有倚賴性，
　　　而會反覆實施同一類犯罪之情形，是縱認施用毒品者性格
  　　上對於吸毒行為具有倚賴性，會反覆實施，而認吸毒犯屬
    　於一種習慣犯，且連續犯及常業犯刪除後，習慣犯在論罪
      上應僅能歸屬於集合犯，而屬「集合犯」之一種。然習慣
      犯之用語在犯罪學上及刑事矯治上有其意義，施用毒品行
      為就其施用情狀，依社會一般客觀上之觀察，認論以一罪
      為適當時，固非不可參酌集合犯之法理，只論以包括一罪
      。惟實務運作上，應特加注意者，乃屬「集合犯」之犯罪
      ，並非其所有反覆實行之行為，皆一律認為包括一罪，仍
      須從行為人之主觀犯意，自始係基於概括性，行為之時、
      空上具有密切關係，「且」依社會通念認屬包括之一罪為
      合理適當者，始足當之，否則仍應依實質競合予以併合處
      罰。準此，施用毒品者，每一個滿足該次毒癮之施用毒品
      行為，在時空上既可明顯區隔，自係各自獨立之施用毒品
      行為。
　  3.且查，刑法功能之一，在對違法犯罪行為，給予相當之刑
  　　罰制裁，藉由刑罰之威嚇力產生壓制遏阻犯罪之動能，除
    　期矯治犯罪行為人之惡性，使得以再社會化，並確保國家
      社會共同生活體之法律秩序。是參酌首揭本次刑法修法理
      由，刑法有關連續犯、常業定刪除後，原則上應依一行為
      一罪一罰予以併合處罰，且實務上對於接續犯、集合犯等
      實質上一罪關係見解之變更，僅係回歸法律適用原貌而已
      ，目前階段不應過度擴張適用。如將時空上明顯足以區隔
      之滿足該次毒癮之各次施用毒品行為，遽以時間長短解決
      訴訟經濟問題，認均在「集合犯」包括一罪範圍之內，應
      屬違反廢除連續犯之立法意旨，蓋如此認定結果，非但不
      能端正立法意旨所稱：「每每在起訴之後，最後事實審判
      決之前，對繼續犯同一罪名之罪者，均適用連續犯之規定
    　論處，不無鼓勵犯罪之嫌，亦使國家刑罰權之行使發生不
      合理之現象」等語之情形（反覆施用毒品，多次為警查獲
      之吸毒者，可透過「不曾間斷施用毒品」之空言自白云云
      ，獲得僅成立一個施用毒品罪之判決），並因連續犯加重
      其刑之規定業已刪除，致使反覆施用毒品之行為人形式上
      甚或實質上可獲得較未廢除連續犯規定前為輕之刑度之判
      決。如此，豈不反而加劇「鼓勵犯罪之嫌」，使國家刑罰
      權之行使發生「更不合理」之現象。
  (四)此次立法理由針對吸毒犯行固有提到：「恐因數罪併罰而有
    量刑過重而產生不合理現象之現象一節，在實務運用上，應
    可參考德、日等國之經驗，委由學界及實務以補充解釋之方
    式，發展接續犯之概念，對於合乎「接續犯」或「包括的一
    罪」之情形，認為構成單一之犯罪，以限縮數罪併罰之範圍
    ，『用以解決』上述問題」等語。惟上揭論述，顯然並未認
    以往實務對於施用毒品行為採連續犯而未採接續犯甚或集合
    犯之見解，有何不當，考其上揭用語之目的，應僅係提出一
    種解決「『恐』產生量刑過重現象」之想法供實務、學界參
    考。本次刑法修正既廢除連續犯及常業犯之規定，為達罰當
    其罪，符合罪刑相當原則目的，自不宜以原有連續犯或常業
    犯量刑標準之舊思維，為數罪併罰定執行刑之依據，業如上
    述。且修法前實務上因被告較後或較前之施用毒品行為未及
    為法院審酌，復因二者具有連續犯關係而為前案既判力所及
    ，致無法對被告該次施用毒品行為予以論罪處罰之不合理現
    象所在多有，此次修法刪除連續犯規定而論以數罪併罰結果
    ，一方面可避免上述不合理現象之發生，另方面透過法院嗣
    後以裁定定其應執行之刑時，得以綜合審酌裁量出一適當之
    應執行刑，應更能切合此次修法用意，並解決修法理由所謂
    恐因數罪併罰而有量刑過重而產生不合理現象之問題。是立
    法理由提及之恐因數罪併罰而有量刑過重而產生不合理之現
    象，依本院見解，應由法院於定其應執行之刑時，基於罰當
    其罪，符合罪刑相當原則目的之考量，予以綜合判斷裁量出
    一適當之應執行之刑，以資調節，而非遽予改變以往實務見
    解，改論「集合犯」，否則，換湯不換藥，難以符合此次修
    法刪除連續犯規定之目的。
  (五)綜上所述，立法理由言及之恐因數罪併罰而有量刑過重而產
    生不合理現象，既本可透過法院適當之裁量定出罪刑相當之
    刑期以滋避免、解決。且如將吸毒者在時空上明顯足以區隔
    之主觀上滿足各該次毒癮之各次施用毒品行為，予以評價為
    屬「集合犯」而僅成立一個施用毒品罪，復明顯有違本次修
    正刪除連續犯規定之立法本旨。本院因認本案被告若查無實
    證，其施用第一級毒品海洛因及第二級毒品安非他命各1 次
    之犯行，僅以95年11月14日為其施用時點，不得以基於施用
    第一級毒品、第二級毒品之包括犯意，自 95年11月7日起至
    95年11月14日止多次施用之犯行論以包括一罪。
二、核被告所為，係犯毒品危害防制條例第10條第1項、第2項施
    用第一級、第二級毒品罪。其施用前之持有海洛因、安非他
    命之低度行為應為施用之高度行為所吸收，不另論罪。被告
    曾有如事實欄一所述各項犯罪前科紀錄，甫於 95年8月21日
    有期徒刑執行完畢，此有本院被告前案紀錄表一紙在卷可稽
    ，其於五年內故意再犯本件有期徒刑以上之罪，為累犯，應
    依刑法第47條第1 項之規定各加重其刑。被告所犯前開二罪
    ，犯意各別、行為互殊、罪名有異，應分論併罰之。
參、撤銷改判之理由及科刑部分：
一、原審以被告事證明確，予以論罪科刑，固非無見。惟查本件
    檢察官起訴被告施用第一級毒品海洛因及第二級毒品安非他
    命之行為，僅係95年11月14日某時施用第一級毒品海洛因及
    第二級毒品安非他命各一次。除上開有罪之95年11月14日上
    午施用部分外，被告於原審雖自白其自 95年11月7日起至95
    年11月13日止亦有施用毒品之行為，惟查該部分僅有被告之
    自白，按被告或共犯之自白，不得作為有罪判決之唯一證據
    ，仍應調查其他必要之證據，以察其是否與事實相符，刑事
    訴訟法第156條第2項定有明文，故此部分僅有被告之自白，
    自不能作為論罪之依據。原審採不利於被告之認定，認該部
    分被告亦有施用海洛因及安非他命之犯行，且認被告係自95
    年11月7日起至 95年11月14日止，均有施用海洛因及安非他
    命之犯行，已有未洽。又原判決認本件被告先後多次施用第
    一級毒品海洛因、第二級毒品安非他命之犯行，係包括一罪
    ，雖公訴人僅起訴被告施用海洛因、安非他命各一次之犯行
    ，然其餘施用海洛因、安非他命犯行既與已起訴部分具有包
    括一罪之關係，自得一併審酌等語，依上揭說明，亦非妥適
    。檢察官上訴意旨復將與起訴部分無裁判上一罪關係部分移
    請併辦；被告提起上訴，指摘原審判刑過重云云，上訴固均
    無理由，惟因原判決既有可議之處，爰由本院撤銷改判。爰
    審酌被告已因施用毒品經觀察勒戒而再犯同罪行、其對毒品
    顯已具相當之依賴性、其施用毒品之次數、頻率，及其在原
    審本辯稱二種毒品併行施用後經當庭勘驗針孔疤痕後始自白
    等一切情狀，量處如主文所示之刑，並依刑法第51條第5 款
    規定定其應執行刑。
二、扣案之海洛因貳包（共淨重零點參捌公克），為查獲之毒品
    ，應依毒品危害防制條例第18條第1 項前段之規定，宣告沒
    收銷燬之。
肆、無從併辦，應退回檢察官處理部分：
    公訴人上訴以及移請併辦意旨（96年度毒偵字第613 號、96
    年度毒偵字第624 號）以：被告復基於施用第一級、第二級
    毒品之犯意，於96年1月22日凌晨1時55分許及於96年2月5日
    15時許為警採尿前各回溯24小時、96小時內某時，在不詳地
    點，分別施用第一級毒品海洛因及第二級毒品安非他命多次
    ；另臺灣士林地方法院檢察署96年度毒偵字第553 號併辦意
    旨指稱被告基於施用第一級毒品海洛因之犯意，於96年3月1
    日21時35分許為警採尿前回溯5日內之某時，在不詳處所，
    以不詳方法施用第一級毒品海洛因，另又基於反覆施用第二
    級毒品安非他命之犯意，自95年12月某日起至96年3月1日16
    時許止，以3天施用1次之頻率，在基隆市○○路、崇法街不
    詳友人住處，以將安非他命置於玻璃球內燒烤後吸食煙霧之
    方式，反覆施用第二級毒品安非他命多次。另臺灣士林地方
    法院檢察署96年度毒偵字第893 號移請併辦意旨指稱：被告
    甲○○基於施用第1級毒品海洛因之犯意，於 96年4月9日為
    警採尿時起回溯96小時內之某時，在不詳處所，以不詳方法
    施用第1級毒品海洛因；又基於施用第2級毒品安非他命之犯
    意，於 96年4月9日凌晨6時30分許，在臺北市○○區○○路
    87號忠孝醫院909 號病房內，以將安非他命置於玻璃球內燒
    烤後吸食煙霧之方式，施用第2級毒品安非他命1次等語。以
    及臺灣基隆地方法院檢察署96年度毒偵字第1108號移送併辦
    意旨指稱被告甲○○於96年4月14日凌晨0時採尿時間回溯24
    小時內之某時，在不詳處所，施用第一級毒品海洛因1 次，
    又另行起意，於96年4月12日下午2時許，在基隆市基隆火車
    站公廁內，施用第二級毒品安非他命1 次等語。認併辦案件
    所指之犯罪事實，與原判決所認事實，具有集合犯關係，屬
    於包括一罪，為法律上之同一案件等語。惟查被告多次施用
    毒品之犯行，於連續犯規定刪除之後，僅得以數罪併罰論之
    ，已如上述，不得逕認為屬於包括一罪，故併案意旨所查被
    告施用第一級、第二級毒品之犯行，與起訴犯行自亦無成立
    集合犯之餘地，本院無從併予審理，均應退由檢察官另為適
    法之處理。
伍、被告經合法傳喚無正當理由不到庭，爰不待其陳述逕行判決
    。
陸、據上論斷，應依刑事訴訟法第369條第1項前段、第364 條、
    第371條、第299條第1項前段，毒品危害防制條例第10條第1
    項、第2項、第18條第1項前段，刑法第11條前段、第2條第1
    項、第47條第1項、第51條第5款，判決如主文。
本案經檢察官陳明光到庭執行職務。
中　　華　　民　　國　　96　　年　　6 　　月　　7 　　日
　　　　　　　　　刑事第七庭    審判長法　官  黃麗生
　　　　　　　　　　　　　　　　　　  法　官  許宗和
　　　　　　　　　　　　　　　　　　  法　官  許錦印
以上正本證明與原本無異。
施用第一級毒品部分如不服本判決，應於收受送達後十日內向本
院提出上訴書狀，其未敘述上訴之理由者並得於提起上訴後十日
內向本院補提理由書（均須按他造當事人之人數附繕本）。
其他不得上訴。
                                      書記官  楊妙恩
中　　華　　民　　國　　96　　年　　6 　　月　　13　　日
附錄：本案論罪科刑法條全文
毒品危害防制條例第10條第1項、第2項
施用第一級毒品者，處6月以上5年以下有期徒刑。
施用第二級毒品者，處3年以下有期徒刑。
